【裁判字號】    99,保險上,29
【裁判日期】    991012
【裁判案由】    給付保險金
【裁判全文】
臺灣高等法院民事判決                99年度保險上字第29號
    上  訴  人  三商美邦人壽保險股份有限公司
    法定代理人  己○○
    訴訟代理人  郭宏義律師
                池泰毅律師
    上  訴  人  華南產物保險股份有限公司
    法定代理人  甲○○
    訴訟代理人  丙○○
    複  代理人  丁○○
    上  訴  人  國泰世紀產物保險股份有限公司
    法定代理人  壬○○
    訴訟代理人  戊○○
    上  訴  人  國泰人壽保險股份有限公司
    法定代理人  辛○○
    訴訟代理人  庚○○
    被  上訴人  乙○○
    兼
    法定代理人  癸○○
    共      同
    訴訟代理人  唐迪華律師
    複  代理人  王福民律師
上列當事人間給付保險金事件，上訴人對於中華民國99年4月29
日臺灣板橋地方法院98年度保險字第21號第一審判決提起上訴，
本院於99年9月28日言詞辯論終結，判決如下：
    主  文
上訴駁回。
第二審訴訟費用由上訴人負擔。
    事實及理由
一、被上訴人主張：其等被繼承人朱耿輝為被上訴人癸○○之夫
    、被上訴人乙○○之父，於民國97年9月22日，遭人發現沈
    屍在台北縣八里鄉○○路○段30巷後方之淡水河，經檢察官
    相驗結果，直接引起死亡之原因為「溺水」，先行原因為「
    生前落水」，應屬意外死亡。朱耿輝生前與上訴人三商美邦
    人壽保險股份有限公司（下稱三商美邦公司）、國泰人壽保
    險股份有限公司（下稱國泰人壽公司）、國泰世紀產物保險
    股份有限公司（下稱國泰世紀公司）分別訂立「個人傷害保
    險附約」、「國泰人壽全方位傷害保險附約」、「國泰產物
    團體傷害保險」，身故保險金額各為新台幣（下同）300萬
    元、100萬元、100萬元，受益人為癸○○；另與國泰世紀公
    司、上訴人華南產物保險股份有限公司（下稱華南產險公司
    ）分別訂立「國泰產物個人保險」、「華南產物團體傷害保
    險（標準型）」，身故保險金額各為100萬元、70萬元，受
    益人則為法定繼承人即被上訴人（以下合稱系爭保險契約）
    。朱耿輝於保險期間內死亡，上訴人至遲於97年10月底前均
    已受理被上訴人之理賠申請，依保險法第34條規定，應於15
    日內為給付，卻未為之，爰依保險契約及保險法第34條規定
    ，起訴請求：(一)三商美邦公司、國泰人壽公司、國泰世紀公
    司應分別給付癸○○300萬元、100萬元、100萬元；國泰世
    紀公司、華南產險公司應分別給付被上訴人100萬元、70萬
    元，及均自97年12月1日起至清償日止，按年息10%計算之法
    定遲延利息；(二)願供擔保請准宣告假執行。經原審判決被上
    訴人勝訴，並為准免假執行之宣告，上訴人不服，提起上訴
    ，被上訴人答辯聲明：上訴駁回。除援用原審立證方式外，
    補提新聞報導為證。
二、上訴人則以：保險法第131條第2項及保險契約所稱之意外事
    故，載明係「非由疾病引起之外來突發事故」，須導致傷害
    或死亡之外界原因係出於意外者，方屬意外傷害，若係結果
    出於意外，而原因非出於意外者，仍非意外傷害死亡。其次
    ，保險契約之「除外責任」固應由保險人舉證，但應由受益
    人先就保險人應負保險責任，即被保險人之死亡，依經驗法
    則，其發生係通常外來、偶然而不可能預見之意外事故所致
    乙節，先為舉證。本件被保險人朱耿輝居住台北縣板橋市，
    上班地點在台北市大安區之國泰世華銀行，據該行98年12月
    16日函稱朱耿輝平日上班通勤方式為大眾運輸工具，事故當
    日早上8點30分打卡上班，未向該行申報請假等情；依其遺
    體發現地點在台北縣八里之淡水河段，並非朱耿輝日常生活
    及工作之活動範圍，實無理由必須前往該處，朱耿輝若非故
    意遠離其日常活動範圍而前往河邊，就不可能落水，且淡水
    河沿岸雜草叢生，岸邊距河水尚有數公尺之泥地，一踩即會
    陷落，一般人不會靠近，亦無法於其上正常行走，若非故意
    前往河邊，顯不可能落水死亡。又朱耿輝遺體被發現時無外
    力傷痕，隨身皮夾、證件、信用卡及現金等均在身上，其身
    高有177公分，若非水深超過其身高，應無可能失足溺斃，
    何況一般人溺水時必會掙扎，手足指甲內會殘留泥沙，四肢
    常有擦傷、挫傷等情，然於朱耿輝之遺體卻未見之，應非自
    岸邊意外落水，相驗屍體證明書僅載朱耿輝死亡方式為「不
    詳」，亦未判斷屬「意外」。而朱耿輝生前承受房貸及工作
    壓力，患有憂鬱症，97年4、5月起即因憂鬱、失眠等情就診
    ，卻不按時服用醫師開立抗憂鬱藥物，依統計數據顯示憂鬱
    症患者自殺率偏高等情，堪信身亡事故應屬朱耿輝故意所致
    ，非屬意外險承保範圍等語答辯，聲明：(一)原判決廢棄；(二)
    被上訴人在第一審之訴及假執行聲請均駁回。
三、不爭執事項：
  (一)朱耿輝於97年9月22日13時許，經第三人發現陳屍在台北縣
    八里鄉○○路○段30巷旁淡水河，經檢察官相驗結果，直接
    引起死亡之原因為「溺水」，先行原因為「生前落水」，其
    法定繼承人為配偶癸○○，子乙○○，有戶籍謄本、相驗屍
    體證明書在卷（見臺灣臺北地方法院98年度審保險字第104
    號卷附原證一、原證二）。
  (二)朱耿輝生前以自己為被保險人，陸續向三商美邦公司投保壽
    險，並於數年後附加「個人傷害保險附約」，保險金額300
    萬元，身故受益人為癸○○，有要保書及契約書可憑（見原
    審卷第97-102頁、前述北院審字卷原證三）；向華南產險公
    司投保「華南產物團體傷害保險（標準型）」，保險金額70
    萬元，身故受益人為其法定繼承人，係屬板橋市民傷害保險
    ，賠案號碼：00-00000C0010-39C00，有保單條款及合約書
    在卷（見北院審字卷原證四、原審卷第223-230頁）；向國
    泰世紀公司分別投保「國泰產物個人責任保險」，保單號碼
    ：151A97PAK0023，投保金額300萬元，投保日期97年1月31
    日起至98年1月31日止，身故受益人為被保險人法定繼承人
    、「國泰產物團體傷害保險」，保單號碼：150197PAG0025
    ，投保金額100萬元，投保日期97年3月18日起至98年3月18
    日止，受益人則為癸○○，有保單及要保書可稽（見原審卷
    第214-217頁）；向國泰人壽公司之「國泰人壽全方位傷害
    保險附約」，投保金額100萬元，保單號碼：0000000000，
    投保日期96年9月4日，身故保險金受益人為癸○○，有要保
    書及契約書在卷可佐（見原審卷第26-28頁、北院審字卷原
    證七）。
  (三)系爭保險契約就意外險保險範圍均約定：被保險人於本契約
    （或附約、附加險）有效期間內，因遭受意外傷害事故，致
    其身體蒙受傷害而致殘廢或死亡時，依照本契約（或附約、
    附加險）的約定，給付保險金。前項所稱意外傷害事故，指
    非由疾病引起之外來突發事故；並均將要保人、被保險人的
    故意行為列為除外責任，其中華南產險公司之團體傷害保險
    條款復訂有被保險人之自殺行為為除外責任。
四、被上訴人主張被保險人朱耿輝生前與三商美邦公司、國泰人
    壽公司、國泰世紀公司分別訂立「個人傷害保險附約」、「
    國泰人壽全方位傷害保險附約」、「國泰產物團體傷害保險
    」，身故保險金額各為300萬元、100萬元、100萬元，受益
    人為癸○○；另與國泰世紀公司、華南產險公司分別訂立「
    國泰產物個人保險」、「華南產物團體傷害保險（標準型）
    」，身故保險金額各為100萬元、70萬元，受益人則為法定
    繼承人即癸○○與乙○○，朱耿輝於保險期間內意外落水溺
    斃，請求渠等依約給付保險金，上訴人就朱耿輝與其等訂有
    前述內容之保險契約，且於保險期間內死亡等情固不爭執，
    惟否認朱耿輝係因外來突發事故造成死亡，並以前詞置辯，
    是本件爭點厥為：朱耿輝是否係因外來突發的意外事故而死
    亡？
  (一)按保險法第131條明定「傷害保險人於被保險人遭受意外傷
    害及其所致殘廢或死亡時，負給付保險金額之責；前項意外
    傷害，指非由疾病引起之外來突發事故所致者」；系爭保險
    契約亦均約定：「被保險人於本附約有效期間內，因遭受意
    外傷害事，致其身體蒙受傷害而致殘廢或死亡時，依照本附
    約的約定，給付保險金。前項所稱意外傷害事，指非由疾病
    引起之外來突發事故」。是意外傷害保險乃相對於健康保險
    ，係在承保被保險人非由疾病引起之外來突發事故所致傷害
    及其所致殘廢或死亡之損失。而人之傷害或死亡之原因，其
    一來自內在原因，係指被保險人因罹犯疾病等身體內部因素
    所致之傷害或死亡；另一則為外來事故（意外事故），所謂
    外來事故（意外事故），係指內在原因以外之一切事故而言
    ，其事故之發生為外來、偶然而不可預見，除保險契約另有
    特約不保之事項外，意外事故均屬意外傷害保險所承保之範
    圍。意外傷害保險契約之受益人請求保險人給付保險金，雖
    應證明被保險人係因意外事故而受傷害，惟受益人如證明該
    事故確已發生，且依經驗法則，其發生通常係外來、偶然而
    不可預見者，應認其已盡證明之責。於此情形，保險人如抗
    辯其非屬意外或為除外不保之事項，自應就其抗辯之事實負
    證明之責，始符合舉證責任分配之原則。
  (二)查朱耿輝於97年9月22日13時25分，為第三人發現陳屍在台
    北縣八里鄉○○路○段30巷旁淡水河，經臺灣士林地方法院
    檢察署檢察官會同法醫師相驗結果，其直接死因為「溺死」
    ，引起溺死之先行原因為「生前落水」，有臺北縣政府警察
    局蘆洲分局處理相驗案件初步調查報告書暨報驗書、臺灣士
    林地方法院檢察署檢驗報告書及相驗屍體證明書在卷足稽（
    見原審卷第103、113頁、北院審字卷原證二），而生前落水
    溺死，顯非因罹犯疾病、細菌感染、器官老化衰竭等情形之
    自然死亡，應屬外來事故，且依經驗法則，其發生通常係外
    來、偶然而不可預見，參諸上揭說明，應認被上訴人已就朱
    耿輝為意外死亡乙節，盡其舉證之責任。
  (三)上訴人辯稱：朱耿輝居住台北縣板橋市，上班地點為台北市
    大安區之國泰世華銀行，據該行98年12月16日函稱朱耿輝平
    日上班通勤方式為大眾運輸工具，事故當日早上8點30分打
    卡上班，未向該行申報請假云云。而遺體係在台北縣八里之
    淡水河段被發現，該處非朱耿輝日常生活及工作之活動範圍
    ，無由必須前往該處。且淡水河沿岸泥地一踩即陷落，又雜
    草叢生，若非故意前往河邊，顯不可能落水死亡。且朱耿輝
    遺體遭發現時無外力傷痕，隨身物品及現金等均在身上，並
    無他殺之情。參以相驗屍體證明書僅載朱耿輝死亡方式為「
    不詳」，未判斷屬「意外」。而朱耿輝生前承受房貸及工作
    壓力，患有憂鬱症，97年4、5月起即因憂鬱、失眠等情就診
    ，卻不按時服用醫師開立抗憂鬱藥物，依統計數據顯示憂鬱
    症患者自殺率偏高等情，堪信身亡事故應屬朱耿輝故意行為
    所致云云。然查朱耿輝固陳屍在台北縣八里鄉○○路○段30
    巷旁之淡水河段，惟有關朱耿輝落水案發迄無現場目擊者出
    面說明，其落水處及過程均法確認，上訴人以淡水河沿岸地
    形，質疑朱耿輝必是故意前往淡水河邊，猶有可議。縱認朱
    耿輝係有意離開辦公室行至淡水河岸邊，其意在欣賞風景、
    抒解壓力或散心，亦非無可能，仍難遽論其為故意落水。再
    者，朱耿輝生前雖患有憂鬱症，且依醫學統計數據而言，憂
    鬱症患者之自殺比率固可能較一般人為高，惟非謂憂鬱症患
    者必然導致自殺行為，上訴人以朱耿輝罹患憂鬱症且未按時
    服藥云云，推論其落水原因應屬自殺行為，亦有率斷之嫌。
    上訴人又稱：若非水深超過其身高，朱耿輝應無可能失足溺
    斃，且其遺體未見溺水時掙扎受傷痕跡，應非自岸邊落水，
    而係跨越某處橋樑護欄而墜落水中云云，未見舉證，僅係主
    觀臆測之詞，洵無可採。至相驗屍體證明書所載朱耿輝死亡
    方式欄雖記載「不詳」而未勾選「意外」，然此係因檢察官
    由遺體外觀、形式及法醫描述下，無法確定死亡原因，自以
    「不詳」之概括性之選項處理，且相驗屍體證明書上死亡方
    式之選項包含「自然死或病死；意外；自殺；他殺
    ：不詳」等，縱未勾選「意外」選項，亦未勾選「自殺」
    選項，自不足據為有利於上訴人之認定。
  (四)綜合上述，被上訴人已經舉證明朱耿輝係落水窒息死亡，非
    因疾病等情形之自然死亡，上訴人則無法證明具有意外險之
    除外原因，毋庸負責，從而被上訴人請求渠等給付保險金，
    應屬有據。
五、末按保險人應於要保人或被保險人交齊證明文件後，於約定
    期限內給付賠償金額。無約定期限者，應於接到通知後十五
    日內給付之；保險人因可歸責於自己之事由致未在前項規定
    期限內為給付者，應給付遲延利息年利一分，保險法第34
    條定有明文。被上訴人主張上訴人於97年10月底前已接獲其
    通知乙節，為上訴人所未爭執，依上開規定，上訴人至遲應
    於接到通知後15日給付保險金，從而，被上訴人依系爭保險
    契約，請求請求三商美邦公司、國泰世紀公司、國泰人壽公
    司各給付癸○○身故保險金300萬元、100萬元、100萬元；
    華南產物公司、國泰世紀公司各給付被上訴人身故保險金70
    萬元、300萬元，及均自97年12月1日起至清償日止，按年息
    百分之10計算之利息，自屬有據，應予准許。原判決判命上
    訴人如數給付，並依兩造之聲請，分別為假執行暨免為假執
    行之宣告，核無不合。上訴意旨指摘原判決不當，求予廢棄
    改判，為無理由，應予駁回。
六、本件事證已臻明確，兩造其餘主張、陳述及所提之證據，經
    審酌後本院認亦與判決結果不生影響，爰不一一論述，附此
    敘明。
七、據上論結，本件上訴為無理由，依民事訴訟法第449條第1項
    、第78條，判決如主文。
中    華    民    國    99    年    10    月    12    日
                    民事第八庭
                        審判長法  官  黃熙嫣
                              法  官  陳邦豪
                              法  官  陳玉完
正本係照原本作成。
上訴利益額如逾150萬元，如不服本判決，應於收受送達後20 日
內向本院提出上訴書狀，其未表明上訴理由者，應於提出上訴後
20日內向本院補提理由書狀（均須按他造當事人之人數附繕本）
上訴時應提出委任律師或具有律師資格之人之委任狀；委任有律
師資格者，另應附具律師資格證書及釋明委任人與受任人有民事
訴訟法第466條之1第1項但書或第2項（詳附註）所定關係之釋明
文書影本。如委任律師提起上訴者，應一併繳納上訴審裁判費。
中    華    民    國    99    年    10    月    14    日
                              書記官  鎖瑞嶺
附註：
民事訴訟法第466條之1（第1項、第2項）：
對於第二審判決上訴，上訴人應委任律師為訴訟代理人。但上訴
人或其他法定代理人具有律師資格者，不在此限。
上訴人之配偶、三親等內之血親、二親等內之姻親，或上訴人為
法人、中央或地方機關時，其所屬專任人員具有律師資格並經法
院認為適當者，亦得為第三審訴訟代理人。

司法院資訊處製作；財團法人民間司法改革基金會備份。
